臺灣臺北地方法院刑事判決　　　　　　　　　　　　八十九年度訴緝字第一Ｏ二號
　　公　訴　人　臺灣臺北地方法院檢察署檢察官
　　被　　　告　癸○○
　　　　　　　　壬○○
　　右二人共同　張泰昌
　　選任辯護人
　　　　　　　　陳俊言
右列被告因偽造文書等案件，經檢察官提起公訴（八十七年度偵字第一五八號、第一
二九一號、第三三二Ｏ號、第三三六二號），本院判決如左：
    主  文
癸○○、壬○○共同連續意圖為自己不法之所有，以詐術使人將本人之物交付，各處
有期徒刑陸月，如易科罰金，均以參佰元折算壹日。
    事  實
一、癸○○、壬○○為夫妻，共同基於意圖為自己不法所有之概括犯意聯絡，於民國
    八十四年三月二十日起，在其位於台北縣新店市○○路十九巷二號住處，以志友
    服飾店或志友理髮廳名義擔任會首召集如附表一所示之互助會，並於上開互助會
    開標時，利用會員未親自參與投標之機會，連續於標單上以填寫標息金額但未填
    寫會員姓名之方式標得會款後，再向其餘活會會員佯稱係丑○○等人得標，致包
    括被冒標之丑○○等及其餘活會會員陷於錯誤如數交付會款，足以生損害於被冒
    名者及未標得之活會會員（被冒標之會員詳如附表一所載）。
二、案經丑○○訴由臺北縣警察局新店分局報請臺灣臺北地方法院檢察署檢察官偵查
    起訴。
    理  由
一、右揭犯罪事實，業據被告癸○○、壬○○坦承不諱，核與證人即被冒標人江蘇雪
    、陳林瑞逆、丑○○、甲○○○等人證述情節相符（見本院八十九年八月三十日
    訊問筆錄），並有互助會單共三紙附卷可稽，被告等出於任意性之自白與事實相
    符應堪採信，渠等詐欺取財之犯行堪以認定。
二、核被告癸○○、壬○○所為，係犯刑法第三百三十九條第一項之詐欺取財罪，被
    告二人就上開犯行間，有犯意聯絡及行為分擔，為共同正犯。渠等先後多次犯行
    ，時間緊接，所犯係構成要件相同之罪名，依連續犯規定以一罪論並加重其刑。
    被告二人於冒標後詐騙活會會員會款，使當次被冒標人及其餘活會會員受騙陷於
    錯誤而交付會款之行為，係一行為而侵害數法益，觸犯數個詐欺取財罪名，應依
    想像競合犯從一重論處。爰審酌被告等利用鄰居、好友間信任關係詐騙會款、惡
    性非輕、惟犯後主動返國投案、坦承犯行深表悔悟、態度良好等一切情狀，分別
    量處如主文所示之刑，以示懲儆。又九十年一月十日公佈修正後之刑法第四十一
    條第一項規定：「犯最重本刑為五年以下有期徒刑以下之刑之罪，而受六個月以
    下有期徒刑或拘役之宣告，因身體、教育、職業或家庭之關係或其他正當事由，
    執行顯有困難者，得以一元以上三元以下折算一日，易科罰金。但確因不執行所
    宣告之刑，難收矯正之效，或難以維持法秩序者，不在此限。」，並於同月十二
    日生效，則被告行為後刑法第四十一條已修正生效，與修正前之同法第四十一條
    比較，以修正後之規定較有利於行為人，依刑法第二條第一項前段規定，仍應適
    用裁判時即修正後之刑法第四十一條第一項前段規定，就被告等所宣告之刑，均
    併予諭知易科罰金之折算標準。
三、又按檢察官就犯罪事實一部起訴者，其效力及於全部，刑事訴訟法第二百六十七
    條定有明文，本件檢察官雖未就被告等冒用附表一編號一、二之江蘇雪、陳林瑞
    逆名義標得會款，使包括江蘇雪、陳林瑞逆等之活會會員陷於錯誤交付財物之犯
    行提起公訴，然此部份犯行與檢察官已起訴之詐欺取財罪部分，有連續犯裁判上
    一罪關係而為起訴效力所及，本院自應一併予以審理，附此敘明。
四、至公訴意旨另以：癸○○、壬○○與其子張嘉麟（業經本院判決無罪確定）共同
    連續多次在其位於台北縣新店市○○路十九巷二號住處，以志友服飾店或志友理
    髮廳名義擔任會首召集如附表一編號三、附表二所示之互助會，並偽造如附表一
    編號三、附表二被冒標人欄所示之人名義之標單佯為標取會款，又共同意圖為自
    己不法之所有，並基於概括犯意，召集如附表一、三所示互助會，使如附表四被
    害人欄所示之人陷於錯誤，參加互助會並按時繳交會款，隨即於八十六年十二月
    一日向會員收取會款後逃匿無蹤，計詐得新台幣（下同）一千一百二十六萬元。
    又癸○○明知經濟狀況不加，已有給付不能之虞，又於八十六年八月四日在台北
    市○○○路○段二六號七樓之一景儷珠寶公司，向該公司負責人張雅然（原名辛○○）佯稱欲購買價值四十八萬八千元之祖母綠鑲鑽寶石戒指乙只，惟因所攜現
    金僅五萬元，願立下切結書保證付款云云，使張雅然陷於錯誤，於癸○○交付五
    萬元現款並立下切結書後，將前開寶石戒指交予癸○○，八十六年十一月二十日
    在台北縣新店市○○路二四四號金大興銀樓，向子○○詐得價值六萬五千元之金
    飾，又於八十六年九月間某日，在臺北市○○路○段三Ｏ三號三樓丑○○家中，
    向丑○○佯為借款十萬元，使丑○○陷於錯誤交付十萬元予癸○○，因認被告等
    涉有刑法第二百十六條、第二百十條之行使偽造私文書罪及同法第三百三十九條
    第一項之詐欺取財罪嫌等語。惟查：
   （一）被告等雖冒標如附表一編號三所示會員之會款，然被告於標單上僅書寫金
         額，並未偽造被冒標人之姓名，此業據被告等供承在卷（見本院九十一年
         六月十九日審理筆錄），並經證人丙○○、子○○證述屬實（見本院九十
         年五月四日、九月四日訊問筆錄），且並無證據證明被告等在標單上有偽
         造被冒標人姓名持以行使之犯行，自無從論以行使偽造文書罪。
   （二）又公訴人認被告在附表二標單上偽造「戴太太」名義標取會款，無非係以
         證人丑○○於偵查中之證述，為其所憑之主要論據（見八十七年度偵字第
         三三二Ｏ號卷第九頁），然證人丑○○自承每次開標時均未到現場（見八
         十七年度偵字第三三六二號卷第六頁），是對於會單上所示之「戴太太」
         是否遭冒標一事並未親眼見聞，顯係於停會後經「戴太太」告知而知悉，
         惟證人以聞自他人在審判外之陳述作為內容，到庭而為轉述者，則屬傳聞
         證據，不得採為判決之基礎（八十八年台上字第四一六九號判決），是「
         戴太太」既未到庭作證證明其遭冒標，自無從以證人丑○○所為之傳聞證
         據而認定被告等有冒用「戴太太」名義標會之犯行，且上開合會開標時標
         單上僅書寫標金而未記載姓名已如前述，亦無從認定被告等有行使偽造私
         文書之犯行。
   （三）至公訴人認被告等基於意圖為自己不法所有之概括犯意，連續召集如附表
         一、三所示互助會，使如附表四所示之會員陷於錯誤交付會款，隨即於八
         十六年十二月一日逃逸無蹤，計詐得一千一百二十六萬元，因認被告等涉
         有詐欺取財犯行云云，惟查：刑法第三百三十九條第一項詐欺罪之成立，
         以意圖為自己或第三人不法所有，以詐術使人將本人或第三人之物交付為
         要件，所謂以詐術使人交付，必須被詐欺人因其詐術而陷於錯誤，若其所
         用方法，不能認為詐術，亦不致使人陷於錯誤，即不構成該罪。又按邀集
         民間互助會動機多端，然會首須款週轉而起會為必然現象，殊難以需款週
         轉而推定其起會之初即具不法所有意圖，且互助會係民間行之已久之經濟
         活動，會首會員間多為親戚或熟識之朋友，會員經會首邀約參與互助會，
         恒以會首之信用程度為考量之基礎，除非另有積極事證足證會首以不法手
         段誤導會員對債信風險之判斷，否則尚不能因事後該會首無法給付會款，
         而推論會首於起會之初即具不法所有意圖。本件被告等召集如附表一、三
         所示之互助會後，至八十六年十二月一日始停會，而被告等於停會前之合
         會尚分別順利進行半年至二年之久，且均按時給付會款予死會會員，業據
         被告癸○○供承在卷（見本院九十年五月四日訊問筆錄），衡情苟被告等
         於起會之初，即有詐騙會款之不法意圖，則其於標取會款後，既已得財，
         豈有須再按月繳付死會會款使合會順利進行之理？顯見被告等於起會之初
         並無詐騙會員之意，要屬無疑。
   （四）公訴人認被告癸○○向張雅然、子○○詐騙購買珠寶金飾、向丑○○詐騙
         十萬元，無非係以證人張雅然、子○○、丑○○所為之證詞，為其所憑之
         主要依據，惟按民事債務當事人間，若有未依債務本旨履行給付之情形，
         在一般社會經驗而言，原因非一，其因不可歸責之事由而無法給付，或因
         合法得對抗他造主張抗辯而拒絕給付，甚至債之關係成立後，始行惡意遲
         延給付，皆有可能，非必出於自始無意給付之詐欺犯罪一端；又刑事被告
         依法不負自證無罪之義務，故在別無積極證據之情形下，自難違反刑事訴
         訟法第一百五十四條之規定，以被告單純債務不履行之狀態下，推定被告
         自始即有不法所有之意圖而施用詐術。本件證人張雅然證稱：八十六年八
         月四日被告癸○○向其購買一只四十八萬八千元的戒指，雖只付了五萬元
         現金，但因癸○○之前買過很多次，信用一直很好，所以願意讓癸○○分
         期付款，且還立了切結書，後來因為找不到癸○○才告他，一切都是誤會
         ，癸○○也已經將戒指歸還等語（見本院九十年五月四日訊問筆錄），證
         人子○○證稱：其與癸○○認識了十幾年，每次癸○○都是先拿金飾，事
         後再付款，之前的交易情形都很好，八十六年十一月二十日也是像以前一
         樣先來拿金飾，後來就找不到癸○○等語（見本院九十年九月四日訊問筆
         錄），證人丑○○證稱：因為有跟癸○○的會，且癸○○的信用一直很好
         ，所以才會願意借癸○○十萬元等語（見本院八十九年八月二日訊問筆錄
         ），綜上，顯見被告癸○○於借貸之始並無施用任何詐術，而證人張雅然
         、子○○、丑○○等係出於多年朋友關係始為借貸，亦無任何陷於錯誤可
         言，此部份之事實純屬民事債務不履行範疇，而與刑法上之詐欺取財罪無
         涉。
     綜上所述，上開部分不能證明被告等有前揭公訴人所指之犯行，惟公訴人認此
     部份若構成犯罪，則與本院前揭論罪科刑部分有牽連犯或連續犯裁判上一罪之
     關係，爰均不另為無罪之諭知。
據上論斷，應依刑事訴訟法第二百九十九條第一項前段，刑法第二條第一項前段、第
二十八條、第五十六條、第三百三十九條第一項、第五十五條、第四十一條第一項前
段，罰金罰鍰提高標準條例第一條前段、第二條，判決如主文。
本案經檢察官馮成到庭執行職務
中    華    民    國      九十一      年        六      月    二十八    日
                                      臺灣臺北地方法院刑事第六庭
                                          法  官  蔡  如  琪
右正本證明與原本無異。
如不服本判決，應於判決送達後十日內，向本院提出上訴狀。
                                          書記官  黃  鈴  容
中    華    民    國      九十一      年        七      月     二       日
附錄法條：
中華民國刑法第三百三十九條
 (普通詐欺罪)
意圖為自己或第三人不法之所有，以詐術使人將本人或第三人之物交付者
，處五年以下有期徒刑、拘役或科或併科一千元以下罰金。
以前項方法得財產上不法之利益或使第三人得之者，亦同。
前二項之未遂犯罰之。
附表一：
┌──┬──────┬────┬─────┬──────────────┐
│編號│ 會     期  │會    員│會  款    │   被  冒 標 人             │
│    │            │含會首  │          │                            │
├──┼──────┼────┼─────┼──────────────┤
│一  │八十四年三月│三十七人│二萬元    │                            │
│    │二十日至八十│        │          │江蘇雪                      │
│    │七年二月二十│        │          │                            │
│    │日          │        │          │                            │
├──┼──────┼────┼─────┼──────────────┤
│二  │八十四年十月│三十二人│二萬元    │                            │
│    │五日至八十七│        │          │陳林瑞逆                    │
│    │年四月五日  │        │          │                            │
├──┼──────┼────┼─────┼──────────────┤
│三  │八十五年五月│三十六人│二萬元    │丑○○                      │
│    │一日至八十八│        │          │甲○○○（起訴書誤為謝秀氣）│
│    │年三月一日  │        │          │                            │
└──┴──────┴────┴─────┴──────────────┘
附表二
┌──┬──────┬────┬─────┬──────────────┐
│編號│ 會     期  │會    員│會  款    │   被  冒 標 人             │
│    │            │含會首  │          │                            │
├──┼──────┼────┼─────┼──────────────┤
│一  │八十五年五月│三十六人│二萬元    │                            │
│    │一日至八十八│        │          │  戴太太                    │
│    │年三月一日  │        │          │                            │
│    │        │        │          │                            │
└──┴──────┴────┴─────┴──────────────┘
附表三
┌──┬──────┬────┬─────┬──────────────┐
│編號│ 會     期  │會    員│會  款    │   被  冒 標 人             │
│    │            │含會首  │          │                            │
├──┼──────┼────┼─────┼──────────────┤
│一  │八十五年十月│四十人  │二萬元    │無                          │
│    │十日至八十八│        │          │                            │
│    │年十一月十日│        │          │                            │
├──┼──────┼────┼─────┼──────────────┤
│二  │八十六年三月│三十一人│二萬元    │無                          │
│    │十五日至八十│        │          │                        │
│    │八年八月十五│        │          │                            │
│    │            │        │          │                            │
└──┴──────┴────┴─────┴──────────────┘
附表四：被害人及被害金額
庚○○三十萬元、丙○○六十萬元、乙○○一百四十萬元、子○○八十萬元、丁○○
二百七十萬元、丑○○一百四十萬元、金月琴五十萬元、甲○○○一百十二萬元、陳
林瑞逆八十四萬元、魏金來八十萬元、己○○及戊○○○待查
